---
title: "Analýza determinantov srdcových ochorení"
author: "Veronika Obmetko"
date: "`r Sys.Date()`"
output: 
  html_document:
    toc: true
    toc_float: true
    code_folding: hide
    theme: cosmo
---

```{r setup, include=FALSE}
knitr::opts_chunk$set(
  echo = TRUE,
  message = FALSE,
  warning = FALSE,
  fig.align = "center"
)
```

```{r libraries}
library(readxl)
library(dplyr)
library(ggplot2)
library(lmtest)
library(stargazer)
library(car)
library(pROC)
library(margins)
library(corrplot)
library(ResourceSelection)
```

# Úvod a motivácia

Srdcovo-cievne ochorenia predstavujú celosvetovo jednu z najčastejších príčin úmrtnosti. Cieľom tejto práce je štatisticky analyzovať dáta a lepšie pochopiť, aké klinické ukazovatele a demografické faktory najviac zvyšujú riziko ochorenia u pacientov.

K dispozícii je súbor údajov obsahujúci 14 premenných: demografické údaje (vek, pohlavie) aj klinické parametre (krvný tlak, cholesterol, EKG nálezy, srdcová frekvencia, stav ciev). Hypotéza: najvýznamnejším faktorom bude kombinácia veku a stavu ciev, pričom sa overí, či sa vplyv veku líši podľa pohlavia.

# 2. Načítanie a príprava údajov

```{r load-data}
df <- read_excel("data/dataset_heart.xlsx")

str(df)
head(df)
summary(df)
dim(df)

df <- df %>%
  mutate(target = ifelse(`heart disease` == 2, 1, 0)) %>%
  mutate(sex = as.factor(sex),
         `fasting blood sugar` = as.factor(`fasting blood sugar`),
         `exercise induced angina` = as.factor(`exercise induced angina`),
         `chest pain type` = as.factor(`chest pain type`),
         oldpeak = as.numeric(oldpeak))
```

Dataset obsahuje medicínske dáta 270 pacientov. Cieľová premenná `target` je binárna (1 = prítomnosť ochorenia, 0 = absencia). Kategorické premenné boli prekódované na faktory, aby ich model interpretoval korektne (nie ako spojité číselné škály).

# 3. Deskriptívna analýza (EDA)

## Korelačná matica pre kvantitatívne premenné

```{r correlation-matrix}
df_num <- df %>% select(age, `resting blood pressure`, `serum cholestoral`, `max heart rate`, oldpeak)
corrplot(cor(df_num, use = "complete.obs"), method = "color", type = "upper",
         addCoef.col = "black", number.cex = 0.7)
```

Vek a srdcová frekvencia korelujú negatívne (r = -0.40) — medicínsky logické, keďže maximálna srdcová frekvencia s vekom klesá. Vek koreluje pozitívne s tlakom a cholesterolom (0.27 a 0.22). Korelácie medzi nezávislými premennými nie sú extrémne, čo naznačuje absenciu vážnej multikolinearity (potvrdené neskôr cez VIF).

## Hustota rozdelenia veku podľa výskytu ochorenia

```{r age-density}
ggplot(df, aes(x = age, fill = as.factor(target))) + 
  geom_density(alpha = 0.5) + 
  theme_minimal() + 
  labs(title = "Hustota rozdelenia veku podľa výskytu ochorenia",
       x = "Vek (roky)", y = "Hustota pravdepodobnosti", fill = "Stav pacienta") + 
  scale_fill_discrete(labels = c("0" = "Zdravý", "1" = "Chorý"))
```

Priemerný vek pacientov so srdcovým ochorením je vyšší než u zdravých pacientov, čo potvrdzuje vek ako kľúčový rizikový faktor.

# 4. Modelovanie

## 4.1 Lineárny pravdepodobnostný model (LPM)

```{r lpm-model}
lpm_model <- lm(target ~ age + `resting blood pressure` + `serum cholestoral`, data = df)
summary(lpm_model)
```

`age` je štatisticky významná (p = 0.0067). R² = 0.059 je nízke — bežné pri LPM na binárnej závislej premennej.

```{r heteroskedasticity-test}
lmtest::bptest(lpm_model)
```

Breusch-Pagan test zamieta hypotézu o konštantnom rozptyle rezíduí (p < 0.05) → heteroskedasticita potvrdzuje potrebu prechodu na logistickú regresiu.

## 4.1b Logit model s kvantitatívnou premennou (vek)

```{r logit-age-only}
model_quant <- glm(target ~ age, family = binomial, data = df)
summary(model_quant)
```

```{r age-probabilities}
vek_hodnoty <- data.frame(age = c(40, 50, 55, 60, 65))
vek_hodnoty$pravdepodobnost <- predict(model_quant, newdata = vek_hodnoty, type = "response")
vek_hodnoty$sanca <- vek_hodnoty$pravdepodobnost / (1 - vek_hodnoty$pravdepodobnost)
print(vek_hodnoty)
```

```{r odds-ratio-age}
exp(coef(model_quant))
```

## 4.2 Logit modely: Postupná špecifikácia

```{r nested-models}
model_a <- glm(target ~ age + sex, family = binomial, data = df)
model_b <- glm(target ~ age + sex + `resting blood pressure` + `serum cholestoral`,
                family = binomial, data = df)
model_c <- glm(target ~ age + sex + `chest pain type` + `major vessels` + `max heart rate`,
                family = binomial, data = df)
model_d <- glm(target ~ age + sex + `chest pain type` + `major vessels` + oldpeak + `max heart rate`,
                family = binomial, data = df)

lrtest(model_a, model_b, model_c, model_d)
```

S pridaním klinických premenných (major vessels, chest pain type, max heart rate) sa variabilita pôvodne pripisovaná `age` presúva na tieto špecifickejšie ukazovatele — vplyv veku je mediovaný konkrétnymi fyziologickými zmenami.

```{r model-comparison-table, results='asis'}
stargazer(model_a, model_b, model_c, model_d, type = "html", keep.stat = c("n", "aic", "ll"))
```

**Model D** (finálny) má najnižšie AIC (222.2) a najvyššiu log-likelihood. Kľúčové prediktory: `major vessels` (coef 0.977), `chest pain type` kategória 4 (coef 2.407), `oldpeak` (0.732), `max heart rate` (-0.022, mierne negatívny vzťah v súlade s medicínskou logikou záťažových testov).

## 4.3 Model s interakciou (age × sex)

```{r interaction-model}
model_interaction <- glm(target ~ age * sex + oldpeak, family = binomial, data = df)
summary(model_interaction)
```

Interakčný člen `age:sex1` (coef 0.009, p = 0.799) nie je signifikantný → vplyv veku na riziko ochorenia sa medzi pohlaviami významne nelíši.

# 5. Diagnostika modelu

```{r vif-test}
vif(model_d)
```

GVIF^(1/(2·Df)) sa pohybuje v rozmedzí 1.04–1.15, hlboko pod kritickou hranicou → žiadna vážna multikolinearita.

```{r reset-test}
lmtest::resettest(model_d, power = 2:3, type = "regressor")
```

RESET test (p = 0.1224) nezamieta správnu špecifikáciu modelu → nie je potrebné pridávať nelineárne transformácie.

```{r link-test}
lin_pred <- predict(model_d, type = "link")
link_data <- data.frame(target = df$target, pred = lin_pred, pred2 = lin_pred^2)
ltest <- glm(target ~ pred + pred2, family = binomial, data = link_data)
summary(ltest)
```

Link test: koeficient `pred2` nevýznamný (p = 0.739) → funkčná forma modelu je správna.

```{r cooks-distance}
plot(model_d, which = 4)
```

Cookova vzdialenosť identifikuje pozorovania č. 38, 188, 211 ako relatívne vplyvné, no všetky hodnoty ostávajú hlboko pod kritickou hranicou (0.5–1.0) → model je robustný.

# 6. Interpretácia a kvalita klasifikácie

```{r odds-ratios}
exp(coef(model_d))
```

- **Pohlavie** (sex1 = 5.26): šanca na ochorenie je u mužov 5.26× vyššia než u žien.
- **Typ bolesti** (chest pain type 4 = 11.10): 11.1× vyššia šanca oproti referenčnej skupine — najsilnejší diagnostický ukazovateľ.
- **Stav ciev** (major vessels = 2.66): každá ďalšia zablokovaná cieva zvyšuje šancu 2.66×.
- **Oldpeak** = 2.08 (zvýšenie o 1 jednotku zvyšuje šancu 2.08×).
- **Max heart rate** = 0.98 (zvýšenie tepu o 1/min znižuje šancu o ~2 %).

```{r marginal-effects}
mfx <- margins(model_d)
summary(mfx)
```

Priemerné marginálne efekty (AME): pohlavie +20.6 p.b., typ bolesti 4 +33.5 p.b. (najvýraznejší vplyv), major vessels +11.6 p.b. na cievu, oldpeak +8.7 p.b., max heart rate -0.25 p.b. na úder/min.

```{r confusion-matrix}
prob <- predict(model_d, type = "response")
class <- ifelse(prob > 0.5, 1, 0)
table(Predicted = class, Actual = df$target)
```

Model správne klasifikoval 222 z 270 pacientov (82.2 % presnosť): 130 správne zdravých, 92 správne chorých, 20 falošne pozitívnych, 28 falošne negatívnych.

```{r roc-curve}
roc_obj <- roc(df$target, prob)
plot(roc_obj, main = paste("ROC-krivka (AUC =", round(auc(roc_obj), 3), ")"))
```

**AUC = 0.908** — vynikajúca klasifikačná schopnosť (hodnoty nad 0.9 sa považujú za excelentné).

```{r hosmer-lemeshow}
hoslem.test(df$target, fitted(model_d), g = 10)
```

Hosmer-Lemeshow test (χ² = 4.393, df = 8, p = 0.820) potvrdzuje dobrú kalibráciu modelu.

# 7. Vizualizácia S-krivky

```{r s-curve}
ggplot(df, aes(x = age, y = target)) +
  geom_jitter(height = 0.05, alpha = 0.3) +
  geom_smooth(method = "glm", method.args = list(family = "binomial"), color = "red") +
  labs(title = "S-krivka: Pravdepodobnosť ochorenia podľa veku", x = "Vek", y = "Pravdepodobnosť") +
  theme_minimal()
```

# 8. Kalibrácia modelu (skupiny pravdepodobnosti)

```{r calibration}
df$pred_prob <- prob
df$bin <- cut(df$pred_prob, breaks = seq(0, 1, by = 0.1))
df %>% group_by(bin) %>% summarise(mean_actual = mean(target), count = n())
```

V najvyššom decile (0.9–1.0) je skutočná miera ochorenia 95.9 %, čo presne zodpovedá predikcii modelu — vysoká miera kalibrácie naprieč rozsahom.

```{r final-lrtest}
lmtest::lrtest(model_a, model_b, model_c, model_d)
```

# Záver

- **Klinické faktory dominujú nad demografickými**: vplyv veku a pohlavia sa po zahrnutí klinických indikátorov oslabuje — vek koreluje s fyziologickými zmenami, ktoré sú pre diagnózu kľúčové, nie je priamou príčinou.
- **Kľúčové prediktory**: stav ciev (major vessels) a typ bolesti na hrudníku (chest pain type) — pacienti s najrizikovejším typom bolesti majú až 11-násobne vyššiu šancu na ochorenie.
- **Vynikajúca predikčná schopnosť**: Model D dosahuje AUC = 0.908 a celkovú presnosť 82.2 %, je robustný, správne špecifikovaný a dobre kalibrovaný.
- **Interakcia vek × pohlavie**: nesignifikantná — mechanizmus vzniku ochorenia z hľadiska veku je univerzálny naprieč pohlaviami.
